【裁判字號】    96,訴,176
【裁判日期】    970919
【裁判案由】    貪污治罪條例等
【裁判全文】
臺灣新竹地方法院刑事判決              96年度訴字第176 號
公  訴  人  臺灣新竹地方法院檢察署檢察官
被      告  乙○○
選任辯護人  龔正文律師
被      告  戊○○
選任辯護人  路春鴻律師
被      告  辛○○
上列被告等因貪污治罪條例等案件，經檢察官提起公訴（95年度
偵字第3113號），本院判決如下：
    主  文
乙○○連續犯貪污治罪條例之違背職務收受賄賂罪，處有期徒刑
柒年，褫奪公權肆年；減為有期徒刑年陸月，褫奪公權貳年；
犯罪所得財物新臺幣壹萬壹仟元應予追繳沒收，如全部或一部無
法追繳時，以其財產抵償之。
戊○○連續犯貪污治罪條例第十一條第三項、第一項之交付賄賂
罪，處有期徒刑貳年陸月，褫奪公權貳年；減為有期徒刑壹年
月，褫奪公權壹年。
辛○○共同犯行使公務員登載不實文書罪，累犯，處有期徒刑柒
月；減為有期徒刑月又拾伍日。
    事實及理由
壹、構成犯罪事實：
    乙○○為新竹市政府工務局建築管理課（下稱建管課）技士
    ，負責新竹市土木建築案建造執照、使用執照之審核、發放
    等建管業務，係依法令服務於地方自治團體所屬機關而具有
    法定職務職權之人員；戊○○係海原建設股份有限公司（下
    稱海原公司）負責人，辛○○係引介戊○○承包財團法人天
    主教瑪利亞方濟各傳教女修會（下稱女修會）位於新竹市○○路150 巷旁之「米可之家」工程，並分得部分工程款。戊○○與辛○○於民國92年7 月14日，共同以海原公司名義與
    女修會簽約，約明工程款為新臺幣（下同）2,625 萬元，工
    期540 工作天，尾款225 萬元於領取使用執照後給付。戊○○為使乙○○能配合工程進度完成每階段審查，縱有不符法
    令之處，亦能違背職務予以放行，竟基於行賄的連續犯罪意
    思，於92年9 月16日下午2 時30分許，利用承辦人乙○○至
    上開米可之家工程工地進行放樣會勘時，交付現金6,000 元
    ，乙○○明知戊○○係欲其配合各階段之審查，竟基於違背
    職務而收受賄賂的連續犯罪意思，當場收受該6,000 元之賄
    賂。嗣該工程進行中，因原建築設計疏未注意當時之法令規
    定，致原先設計僅有之3 個室外停車位，需變更設計為8 個
    停車位，而由彭祖光建築師事務所申請變更，增加1 個室外
    停車位（即有4 個室外停車位）及4 個室內停車位，並經新
    竹市政府於93年2 月27日核准變更設計。惟工程持續進行至
    93年12月間，因建物未完全依設計圖施作，角度偏斜，致上
    開工程入口左側鄰12米道路旁之空地，無法依變更後之設計
    圖設置接續的3 個室外停車位，然因米可之家為供公眾使用
    之建築物，如未依法設置合法之停車位，無法取得使用執照
    ，戊○○遂於93年12月7 日上午10時34分許，利用乙○○會
    勘上開工地時，再次基於上開行賄的連續犯罪意思而交付賄
    款現金5,000 元，以期乙○○日後審核停車位時，能違法放
    行而核發使用執照，乙○○亦基於前開違背職務而收受賄賂
    的連續犯罪意思而收受該5,000 元之賄賂。戊○○為能早日
    於94年農曆春節前申請並順利取得使用執照，而據以向女修
    會請領該工程尾款，先隨意於上開工程入口右側鄰寶山路15
    0 巷之空地，以白色水泥漆劃設與竣工圖位置不符之4 個停
    車位，並拍攝成竣工照片，再製作由承造人庚○○及監造人
    彭祖光蓋印、載明「初驗項目：停車空間（升降梯）／設計
    內容：詳竣工圖／初驗意見：核可」之使用執照現場初驗紀
    錄表，連同相片及其他申請使用執照之文件，於93年12月20
    日向建管課提出申請。惟乙○○發現上開申請文件等有部分
    不符規定，於94年1 月11日將申請書退回，戊○○隨即於同
    日下午2 時26分再次送件，嗣乙○○於94年1 月14日前往工
    地查驗時，明知依建築法第70條規定，建築物工程完竣後，
    應查驗主要結構、室內隔間及建築物主要設備等與設計圖相
    符者，始得發給使用執照，而主要設備依臺灣省建築管理規
    則第33條第6 款規定，包括附設之停車空間，然上開建築物
    室外堆滿雜物，縱使清除雜物亦明顯無法設置4 個停車位，
    且實際上亦並未設置4 個停車位（含上開工程入口左側鄰12
    米道路旁接續的3 個停車位），且申請書所附停車位相片與
    竣工圖不符，為使該建築物之使用執照早日通過，即不將停
    車空間列入其抽驗項目，並在使用執照現場局部抽驗記錄表
    之各抽驗項目下，記載抽驗情形「尚符」字樣，並蓋印於上
    。然乙○○為避免建管課技士丙○○複審、課長甲○○核批
    時察覺停車位照片與竣工圖不符，遂於94年1 月26日上午10
    時許，要求戊○○補送相片，並退回申請書；惟因戊○○急
    於在農曆年前領得使用執照以收取尾款，乙○○則因前已收
    受戊○○上開交付之賄賂，2 人遂共同基於行使公務員登載
    不實文書的犯罪意思聯絡，由戊○○於同日下午4 時34分許
    ，先將未補正相片之申請書再次送件，再由乙○○於94年2
    月1 日，於使用執照審查表上審查項目5 「建築物竣工勘驗
    是否合格」之審查結果欄內，記載「如初驗紀錄表」之不實
    事項於其職務上所掌之公文書，並於審查欄蓋印，而為違背
    其職務上之行為，並連同其所擬新竹市政府94年2 月4 日府
    工建字第0940009429號、主旨「台端申請（九二）工建字第
    161 號建照執照核准建築工程之使用執照案，經核符合建築
    法有關規定，准予發給使用執照，請查照」之公文函稿及使
    用執照申請書，於同日交由丙○○複審而行使之，足以生損
    害於建管課核發使用執照之正確性。乙○○嗣於同年2 月1
    日及2 日請求戊○○須重新劃設符合與竣工圖相符之停車位
    照片，以確保能順利核發使用執照，戊○○乃告知辛○○無
    法實際補正停車位相片，為順利領得使用執照，辛○○乃與
    戊○○及乙○○共同基於行使公務員登載不實文書的犯罪意
    思聯絡，於94年2 月3 日上午9 時21分許，由辛○○持刷水
    彩筆沾白色油漆，在上開女修會內之水泥地上，劃設明顯與
    停車位大小不符之接續停車格，再由戊○○以數位相機拍攝
    後，2 人再使用電腦將拍攝之停車格與建物合成，以符合竣
    工圖之停車位位置（即在上開工程入口左側鄰12米道路旁設
    置接續的3 個室外停車位），並修飾原建物台階邊緣，存檔
    後送至新竹市○○路159 號壬○○經營之三超攝影器材行沖
    洗，至此戊○○已確認可順利取得使用執照，遂通知女修會
    據以請領該工程尾款，女修會乃於同日即94年2 月3 日匯款
    260 萬元（含追加款項）予海原公司，嗣丙○○及甲○○均
    疏未實質審核使用執照申請書內所附相片，分別於94年2 月
    3 日及同月4 日下午1 時許審核通過，送至局長辦公室，戊○○及辛○○乃於94年2 月4 日下午2 時35分許，至上開攝
    影器材行拿取相片後，送至建管課抽換相片，將不實之竣工
    合成相片附於新竹市政府94府工使字第40號申請使用執照卷
    內，而接續行使上開「使用執照審查表」之公文書，足以生
    損害於建管課核發使用執照之正確性，經局長陳炳煌決行後
    ，交由不知情之建管課臨時員王文月於同日下午5 時8 分簽
    收，於同日晚上6 時41分發文，並交由不知情之劉莉花繕打
    新竹市政府94府工使字第40號使用執照後，通知女修會領取
    。
貳、認定犯罪事實所根據的證據及理由：
一、程序部分：
（一）按傳聞法則之重要理論依據，在於傳聞證據未經當事人之
      反對詰問予以核實，乃予排斥，惟若當事人已放棄對原供
      述人之反對詰問權，於法院審判時表明同意該等傳聞證據
      可作為證據，基於證據資料愈豐富，愈有助於真實發現之
      理念，並貫徹刑事訴訟法修法加重當事人進行主義之精神
      ，確認當事人對於證據能力有處分權之制度，傳聞證據經
      當事人同意作為證據，法院認為適當者，亦得為證據。另
      當事人對於傳聞證據表示「沒有意見」，而未於言詞辯論
      終結前聲明異議（Without Objection ），應視為已有將
      該等傳聞證據採為證據之同意，此刑事訴訟法第159 條之
      5 定有明文。
（二）本案被告乙○○、辛○○2 人及被告乙○○之辯護人，於
      本院審理程序中已表示對本院所提示調查之卷內人證物證
      之證據能力沒有意見；另被告戊○○及其辯護人於本院審
      理程序中已表示對本院所提示調查之卷內人證物證之證據
      能力，除「證人辛○○於調查站及偵查中之證述、證
      人癸○○及己○○於調查站之證述、證人壬○○於調查
      站詢問時之證述、證人甲○○於偵查中之證述」，爭執
      沒有證據能力外，餘均表示沒有意見；迄本院辯論終結前
      ，被告3 人及其辯護人亦未爭執本案證據之證據能力，依
      刑事訴訟法第159 條之5 第2 項之規定，應視為被告等人
      已同意本案相關之傳聞證據，除其爭執部分，餘均可作為
      證據，本院斟酌本案卷內之證據並非非法取得，亦無證明
      力明顯過低之情形，且經本院於審判期日依法進行證據之
      調查、辯論，被告等人於訴訟上之程序權，已受保障，前
      開各該不爭執證據，均得採為證據。
（三）查證人辛○○、癸○○、己○○、壬○○、甲○○等5 人
      於警詢及偵查中所製作之筆錄，係屬被告以外之人於審判
      外之陳述，屬傳聞證據，而被告戊○○及其選任辯護人於
      本院審理程序訊問時已就此供述之證據能力提出爭執，已
      不合刑事訴訟法第159 條之5 第1 項傳聞例外之規定，抑
      且證人辛○○、癸○○、己○○、壬○○、甲○○等5 人
      於本院審理時業經傳喚到庭後以證人身分具結作證，並接
      受檢察官及被告、辯護人雙方之交互詰問，因之，除其先
      前陳述與審判中證述意旨相符部分，因已於審理時同受詰
      問檢驗，業可認非仍屬傳聞，或其先前陳述與審判中之證
      述不符，惟該不符之部分具刑事訴訟法第159 條之2 或刑
      事訴訟法第159 條之1 第2 項所定之要件等情形外，依刑
      事訴訟法第159 條第1 項規定，該項證據方法應予排除，
      不得作為本案證明被告戊○○有罪之依據，惟仍得作為彈
      劾證人辛○○、癸○○、己○○、壬○○、甲○○等5 人
      於本院審理時所為陳述之憑信性，合先敘明。
二、實體部分：
（一）被告乙○○、戊○○於調查站詢問時、檢察官偵查中、本
      院準備程序及審理程序訊問時之供述。
（二）被告辛○○於調查站時、偵查中、本院準備程序之供述，
      及本院審理程序訊問時之具結證述及自白。
（三）證人彭祖光、彭祥華於調查站時、偵查中之證述，及證人
      丁○○、庚○○於調查站時、偵查中之證述、及本院審理
      程序訊問時之具結證述。
（四）證人癸○○、己○○、壬○○於調查站時之證述，及本院
      審理程序訊問時之具結證述。
（五）證人王文月於偵查中之證述，及證人丙○○、甲○○於偵
      查中之證述、及本院審理程序訊問時之具結證述。
（六）海原建設股份有限公司工程議價單1/2-結構工程書海原公
      司財務庚○○製作之「新竹米可之家支出明細--92.09 」
      張、庚○○製作之「米可之家92建0161號工程--總成本表
      」計3 張、戊○○及庚○○共同製作之「海原公司92年9
      月份工程人員作業表」1 張、93年2 月27日 (92) 工建字
      第161 號建造執照案卷宗原本1 卷、93年2 月27日 (92)
      工建字第161 號建造執照（第1 次變更設計）影本1 頁、
      95年4 月23日米可之家現況照片19張、新竹市地政事務所
      95年5 月11日新地測字第0950003955號函檢附之土地複丈
      成果圖1 份、庚○○製作之「新竹米可之家支出明細--93
      .12 」1 頁、庚○○製作之「米可之家92建0161號工程--
      總成本表」3 張、戊○○及庚○○共同製作之「海原公司
      93年12月工程人員作業表」1 張、（九二）工建字第161
      號建案使用執照現場初驗記錄表影本1 張、（九二）工建
      字第161 號建案使用執照現場局部抽驗記錄表影本1 張、
      94年2 月4 日 (94) 府工使字第40號使用執照竣工圖影本
      1 張在卷可查。
（七）(92)工建字第161 號建案使用執照審查表影本1 頁、新竹
      市政府函報新竹市政府交通局 (92) 工建字第161 號建案
      停車空間登記列管函影本4 頁、新竹市政府94年2 月4 日
      府工建字第0940009429號同意核發 (92) 工建字161 號建
      造執照核准之建築工程使用執照之函稿影本2 頁、使用執
      照竣工照片拍照日期與搜索扣押物編號壹-4：戊○○筆記
      型電腦硬碟備份光碟 (甲) 對應之儲存路徑對照表2 頁、
      搜索扣押物編號壹-4：戊○○筆記型電腦硬碟備份光碟 (
      甲) 「檔案路徑：9402- 使照相片製作\ 車2\DSCF0029.J
      PG」列印圖片1 頁、海原公司94年2 月「工程人員作業表
      」1 張、94年2 月4 日新竹市三超攝影器材行開立編號：
      EC00000000統一發票存根聯影本1 頁、庚○○製作之竹富
      營造有限公司94年1 至2 月日記帳2 頁、庚○○製作之米
      可之家工程94年1 至3 月零用金帳1 頁、法務部調查局第
      六處95年1 月5 日調科柒字第09500009070 號1 份函附卷
      可證。
（八）95年3 月17日0000000000與0000000000號電話之通聯譯文
      、95年3 月23日0000000000與0000000000號電話之通聯譯
      文各1 份新竹市政府94年2 月4 日府工建字第0940009429
      號函之收發文流程電腦紀錄1 紙、臺灣銀行94年2 月3 日
      匯款回條聯影本、華南商業銀行94年3 月11日匯款回條聯
      影本、新竹市政府94年1 月11日府工建字第0930162698號
      函、94年1 月26日府工建字第0940003696號函各1 份在卷
      可證。
（九）法務部調查局新竹市調查站96年7 月17日調竹肅字第0967
      9015710 號函檢附之証據資料光碟片1 片、新竹市政府96
      年11月21日府政查字第0960120142號函及附件「乙○○92
      年9 月起至94年2 月4 日止出差勤紀錄影本計18頁」、新
      竹市政府96年12月18日府工建字第0960133471號函及附件
      「（94）府工使用第040 號使用執照『分文審查』、『發
      文寫照』流程表」、新竹市政府96年12月18日府工建字第
      0960133472號函及附件「（94）府工建字第040 號使用執
      照案卷乙宗」、新竹市政府96年12月18日府工建字第0960
      133473號函及附件「新竹市政府受理使用執照案件書表取
      得處所須知」對照表、新竹市政府96年12月18日府工建字
      第0960133475號函及附件「使用執照審查流程」、「使用
      執照審查各階段可能退件原因及申請人辦理事項表」、新
      竹市政府96年12月18日府工建字第0960133483號函及附件
      93、94年度核發使用執照清冊各1 份附卷可證。
（十）被告辛○○96年12月25日具狀陳報之錄音光碟2 片附卷可
      查。
、對於被告乙○○、戊○○（及其辯護人）辯解，本院的判斷
    ：
    被告乙○○於本院訊問時矢口否認涉犯上開犯行，辯稱：只
    是在帳簿上記載，確實沒有拿紅包，停車位在現場看的時候
    是可以畫出停車格，但是現場堆滿雜物，他們說會把雜物清
    理完，停車格畫好再補給我，書類齊全了，我才提出去，我
    沒有收受賄賂等等。而辯護人為被告乙○○辯解：戊○○否
    認拿錢給乙○○，而且補件、送件、退件事實上都存在，若
    有收賄事實為何一再退件；工程人員作業表是海源公司片面
    製作，是否可以作為證據證明乙○○有收賄有問題，這個證
    據不能直接證明被告有犯罪，且甲○○於調查局時是因為害
    怕自己也牽涉本案，才會說沒有看到照片等等。又被告戊○○於本院訊問時矢口否認涉犯上開犯行，辯稱：如果真有暗
    通內幕的話，12月7 日給紅包為何還被退件這麼多次，顯然
    不合理，如果有行賄乙○○，他大可簽了就算了，何必換黏
    貼格式，之前已經有在工地現場正式畫停車格，也是劃在法
    定停車的位置，沒有偽造文書，如果行賄給乙○○，乙○○
    已經蓋章，為何還要換相片等等。而辯護人為被告戊○○辯
    解：行賄的部分，檢察官說如果不是有行賄，為何要在帳上
    作這樣的記載，但是如果只有合理懷疑，就論被告犯罪，我
    們認為不行；9 月16日記載有6,000 元紅包，經過調查實際
    上時間當天乙○○根本不可能到現場，9 月18日才申請放樣
    ；如果行賄以後，為何退件3 次；系爭照片之前送審時並不
    是偽造的，這些照片與竣工圖不符，但是沒有偽造文書的問
    題；依據辛○○的陳述，肯定2 月4 日去盯使用執照，而2
    月3 日、4 日戊○○都在台北，所以照片送洗、合成、抽換
    都是由辛○○來完成，認為檢察官提出的證據不能證明戊○○有變造文書、行賄公務員的事實，請為無罪諭知等等。經
    查，本院基於下列理由，認為被告乙○○、戊○○2 人及其
    等辯護人之前開辯解，均不足採信：
一、行賄與收賄部分：
    本件最重要爭點即係被告戊○○是否分別於92年9 月16日交
    付6, 000元及93年12月7 日交付5,000 元予乙○○？以及被
    告乙○○是否有於上開時間收受上開金錢後並進而為違背職
    務之行為？
（一）被告戊○○於92年9 月16日及93年12月7 日，確實分別有
      支出上開2 筆金錢予被告乙○○之事實：
  １、海員建設股份有限公司工程人員作業表（下稱作業表，附
      於卷外牛皮紙袋內之證據八），內詳載如下：(1)92年9 月
      16日，開工放樣，上午11時至11時30分，彭祥華、彭祖光
      現場會勘；下午2 時30分至下午2 時50分，工務局乙○○
      sir 現場會勘－6,000 元；(2)93年12月7 日，上午10時34
      分至10時57分，工務局－乙○○哥會勘－先給紅包＋5,00
      0 。已清楚記載行賄的時間及金額，衡情，倘無發生此事
      件，何以被告戊○○要如此記載，是該作業表內之記載已
      有相當之可信性。
  ２、證人庚○○（即被告戊○○之配偶）製作之92年9 月及93
      年12月新竹米可之家支出明細（下稱支出明細），內詳載
      如下：(1)92年9 月18日，現場放樣勘驗紅包，6,000 元，
      工務局－乙○○；(2)93年12月7 日，紅包－使照，5,000
      元，工務局－乙○○。亦清楚記載行賄的日期及金額。
  ３、上開作業表及支出明細雖就行賄之時間略有出入，然就行
      賄之金額確屬相符，已如前述，而其時間之記載應以作業
      表為主，理由為：該作業表雖係被告戊○○及證人庚○○
      共同製作，但實則係以被告戊○○為主要製作者，一則被
      告戊○○係工地主任每天進出工地，其對工地發生之事最
      清楚，且其亦稱證人庚○○未進出工地，而證人庚○○自
      己亦坦承幾乎未進出工地，且支出明細的帳目均係有人向
      其陳述時才記入支出明細，而於本院審理時更證稱：9 月
      18日該筆支出不見得就是當天的支出，有可能是在18日之
      前的，但不可能是在18日之後的支出等語明確（見本院卷
      宗《卷一》第258 頁）；再從該作業表內包括工人之休假
      、作息，甚至車遭拖吊、工地垃圾之清潔、技師及建築師
      到場會勘、電梯及抽水設備、風管及鋁窗之裝設等等，均
      詳載在該作業表內，而被告戊○○身為工地主任又每天進
      出工地，是以該作業表確係其為主要製作者應可認定，是
      上開給付行賄之時間，當以該作業表為主亦可肯認。
  ４、被告戊○○於95年3 月15日遭調查站搜索，並經調查站及
      檢察官偵訊後，有事後串供之行為，可推認其確有行賄之
      事實：
    (1)95年3 月17日晚上6 時13分許，戊○○撥打電話予女修會
      修女丁○○，通聯譯文如下：
      （戊○○對丁○○說）另外那個紅包，我是有很堅持的跟
      那個檢察官那邊報告是說，我說原本我們有提說要給紅包
      ，但是就是說，我的說法是這樣啦，【到時你們可能要跟
      我一樣】。我是說那時候余修女是說要趕在93年年底以前
      他要拿到使用執照，他才可以跟內政部銷案、結案請補助
      款，他（余修女）那時候說補助款會被拿走嘛！如果在年
      底以前沒有拿到。那就是因為我們那時候有討論到要給那
      個承辦員紅包，但是後來你們修女一直討論的結果不願意
      給那個紅包嘛！所以我們才沒有給紅包，那是因為我們後
      來沒有給紅包，所以我們申請的使用執照一直很不順，因
      為一直被退件，如果人家有給紅包的話，一般兩個禮拜、
      三個禮拜就下來了，但是我們事實上是93年10月就送件了
      嘛！然後一直到94年的2 月中才下來，就將近4 個月使用
      執照才下來，所以表示說我們事實上沒有給那個紅包，【
      這個你們一定也要跟我的說法一樣】，就是你們知道有紅
      包這個事，但是因為我一直跟他們說你們認為說我修女就
      要去靠人家來奉獻，還要去募款了，我哪有錢再給紅包。
      所以我說修女知道，但是沒有給紅包，我們也就沒有再給
      這個紅包這樣。這個你要跟陳修女他們再提一下，萬一他
      有隨時抓你們過去的話，【你們要大家的意思一樣】。因
      為你們沒有說要給，所以我們公司也沒有主動幫你們給紅
      包。這樣大家才不會有事。另於同日晚上6 時29分戊○○
      又撥打電話給丁○○，通聯譯文如下：（戊○○對丁○○
      說）我是說因為那一天我去的時候，隱約我聽他們的意思
      好像是辛○○有錄到葉修女還是余修女有跟他提到送紅包
      的事啦、我的意思是說你們一定會知道有送紅包這個文化
      ，但是你們認為不願意給這個錢，你們一定要說你們知道
      有紅包這個文化，但是你們不願意送而已，因為我的講法
      也是這樣子講等語。（見臺灣新竹地方法院檢察署95年度
      監續字第39號訴訟卷宗第13頁、第14頁）
    (2)95年3 月23日下午1 時50分許，丁○○撥打電話予戊○○
      ，通聯譯文如下：
      （戊○○對丁○○說）那行賄就是我們有包紅包給那個建
      管處相關人員才能請使用執照，那就是說，我是有跟那個
      檢察官一直很堅持是說，我們大家知道有這件事情，但是
      我們沒有給這個錢，他一直要逼我們說有給，但我們要講
      他才能夠判刑嘛！那個公務人員就會被他判刑嘛！那我是
      說我們沒有就是沒有啦！我是說那時候我們有討論過要不
      要給紅包、對對對，那我大概跟你講一下，就說那時候因
      為葉修女、陳修女還有余修女他們有討論過要給紅包的事
      ，後來修女認為說修女的錢都需要跟人家募款來了，他們
      認為這個是公益的事情，他們不可能要給這個紅包的錢，
      後來我們也就沒有再給這個紅包。那帳冊上有寫，那是帳
      冊上的事，根本你們也不知道，大家只是說說，後來也沒
      有給啊！等語（見上開訴訟卷宗第15頁以下）
    (3)證人丁○○於本院審理時具結證述：女修會沒有給建管課
      的承辦人員紅包，戊○○沒有跟我們提過紅包的事情；本
      件事發後，戊○○有打電話跟我聯繫這個案子的事情，有
      一次在電話中他有講關於紅包的事情，說如果被調查有問
      的話，你們就說你知道這個事情，說你們修女決定不送紅
      包，是戊○○叫我這麼說的、我們女修會沒有跟戊○○事
      先講好要如何給紅包，也絕對不會做這個事等語屬實（見
      本院卷宗《卷一》第231 頁以下），並與其在調查站及檢
      察官偵查中所述均屬一致，可信為真實。
    (4)綜上，被告戊○○顯係要證人即修女丁○○配合其說詞，
      說有紅包一事但沒有給之情，然已遭證人丁○○否認有如
      此情事。故戊○○欲證人配合其說詞之舉，顯係事後串供
      的行為，衡情，倘其無送紅包（行賄）之事，又何須向證
      人要求串供？是被告戊○○確有送紅包（即行賄）之情事
      ，已可肯認。
  ５、再則被告戊○○也坦認確有向證人庚○○拿上開2 筆金錢
      ，另證人庚○○也證述確有交給戊○○該2 筆錢且被告戊○○並未將該2 筆錢退還給她。雖被告戊○○辯稱本欲將
      上開款項交付予建管課承辦人員乙○○，但事後並未交付
      等等。然被告乙○○確有違背職務之行為【理由如下述（
      二）】，且事後戊○○又有串供之舉動；倘被告戊○○沒
      有交付紅包予被告乙○○之情事，何以作業表會出現紅包
      之記載（作業表係記載日常瑣事，無造假之必要）？又何
      須要求證人即修女丁○○配合其說詞（心胸坦蕩，無違法
      情事，何須串供）？被告乙○○與戊○○並無特別情誼，
      若無收賄何須違背其職務（事出必有因）？
  ６、綜上，被告戊○○確有於92年9 月16日及93年12月7 日，
      分別支出6,000 元、5,000 元予被告乙○○之事實，應堪
      認定。
（二）被告乙○○確實有收受該2 筆金錢，並進而為違背職務之
      行為：本案雖無被告乙○○直接收受賄賂之證據，但有如
      下之間接證據可予以推論被告乙○○確有收受上開金錢，
      並進而為違背職務之行為：
  １、如上開一、（一）１所述該作業表內已清楚記載被告戊○○有給付紅包予乙○○之事實，衡情，倘無發生此事件何
      以被告戊○○要如此記載；再證人庚○○亦證稱確有交付
      上開金額予被告戊○○，且戊○○並未將錢退給她之情，
      再參酌上開一、（一）之其他理由，可認被告乙○○亦確
      有收受該2 筆金額無訛。
  ２、再被告乙○○依其職責於核發使用執照時顯然要檢查之停
      車位空間竟然未予以詳查，即於使用執照審查表上審查項
      目5 「建築物竣工勘驗是否合格」之審查結果欄內，記載
      「如初驗紀錄表（初驗項目：停車空間〈升降機〉／設計
      內容：詳竣工圖／初驗意見：核可）」等情，雖其辯稱現
      場堆滿雜物，待停車格畫好後再補送，其始提出審查表等
      等，然該工地現場於93年12月間至94年農曆春節前（即使
      用執照核發前）並無法在入口左側鄰12米道路旁設置接續
      的3 個室外停車位且亦無劃設停車位之事實，已分別經證
      人即斯時在現場工作之工人癸○○及己○○，及證人丁○○及證人即共同被告辛○○於本院審理時證述明確（分別
      見本院卷宗《卷一》第210 頁以下、第232 頁以下及第29
      0 頁以下），且均與其等分別在調查站詢問時及檢察官偵
      查中所述相符，且證人彼此所述亦互核一致，可信為真實
      ，是被告乙○○陳稱可再劃好後補送等等，已有不實。
  ３、甚至即使該建築物業已完工經檢察官履勘現場，而製作履
      勘現場筆錄（見臺灣新竹地方法院檢察署94年度發查字第
      946 號偵查卷宗第215 頁）以及新竹市政風室95年3 月17
      日函（見上開偵查卷宗第155 頁背面）及新竹市地政事務
      所函附之土地複丈成果圖（見上開偵查卷宗第217 頁）均
      清楚顯示該建築物室外在入口左側鄰12米道路旁根本無法
      設置接續的3 個停車位，尤以其中在大門入口處台階弧形
      部分寬度只有1.4 米要符合設立停車位寬度至少2.5 米顯
      然有相當困難，綜上可知該工程入口左側鄰12米道路旁停
      車位之設置以【目視】即顯然不可能成立接續的3 個停車
      位；甚且證人丙○○於本院審理時亦證稱：明明竣工圖室
      外就在門口出入口的附近，出入口的附近要有4 個停車位
      ，但是實際上也沒有，承辦人到現場有核對過，使用執照
      這樣子也核准，有誇張等語明確（見本院卷宗《卷一》第
      240 頁以下），而被告乙○○事後辯稱說有到現場核對無
      誤等等，顯然係事後卸責之詞，否則其豈能對該【目視】
      即顯然不可能劃設停車位之事實而能予以放行核准，同時
      亦可佐證被告乙○○亦顯不可能因過失而予以審核通過使
      用執照，故被告乙○○客觀上已違背其職務上應詳予審查
      之職責，應可認定。
  ４、綜上，被告戊○○有交付2 筆賄款予被告乙○○之情，業
      如前述，而被告乙○○亦確有收受該2 筆賄賂，而被告乙○○於收受上開賄賂後，又果為違背其職務之行為，顯然
      兩者間為前因後果之關係，足認被告乙○○確於收受2 筆
      賄賂後進而為違背職務之行為，應可確定。
（三）至辯護人為被告乙○○、戊○○之辯解，本院基於以下理
      由認尚不足採，茲分析如下：
  １、若有行賄，為何一再退件部分：
      被告戊○○表示若93年12月7 日就已經給紅包了，為什麼
      還要被退件多次，而且為什麼被告乙○○會為了區區幾千
      塊錢，而做出收賄的事情等等，查證人丙○○於本院審理
      時證述：一般建築物申請使用執照被退件超過10次的也有
      ，正常差不多2 、3 次左右就會改正等語屬實（見本院卷
      宗《卷一》第240 頁），是實則類此案件被退件2 次並不
      算多，申請使用執照的案件被退5 次、10次仍屬可能，且
      依上開【作業表】93年12月7 日所載，上面寫先給火哥5,
      000 元，「先給」這兩個字是重點，再從94年1 月11日使
      用執照第1 次被退件後，被告戊○○於【作業表】內記載
      ：先請承辦看現場- 紅包5,000 元會勘紅包6,000 元（再
      次確認其之前確實分別於92年9 月16日及93年12月7 日所
      支出之紅包賄款）、一般工務局承辦人員紅包計算- 工程
      造價1 億- 開工使照20,000元等語，可知5 、6 千元可能
      不多，但是接下來打算再給多少，並不清楚，而且是否是
      後來被告戊○○一直遲遲不給，所以造成被告乙○○才會
      退件，也有可能退件是為了得到更高的紅包也不一定，是
      以被告乙○○、戊○○及其辯護人一直說既然給了紅包，
      為何還被退件，從這兩個字「先給」及【作業表】內之上
      開記載，應該可以得到合理的解釋，是以被告及其辯護人
      等以既已收賄何以仍一再退件，而認定被告戊○○實無行
      賄之可能，尚屬無稽。
  ２、作業表係海源公司片面製作，不能認定有收賄、行賄部分
      ：
      本件認定被告乙○○、戊○○有罪之證據，除了作業表、
      支出明細外，尚有被告乙○○違背職務之客觀事實【即該
      工程入口左側鄰12米道路旁顯然無法設置接續的3 個停車
      位，仍於使用執照審查表上審查項目5 「建築物竣工勘驗
      是否合格之審查結果欄內記載「如初驗紀錄表」（初驗項
      目：停車空間〈升降機〉／設計內容：詳竣工圖／初驗意
      見：核可）】、戊○○事後串供之通聯譯文及證人丁○○
      之證詞等等，均已如前述，並非僅以該【作業表】為唯一
      證據，故辯護人此部分所辯，尚有誤會。
  ３、乙○○根本不可能到現場、92年9 月16日不可能交付賄款
      部分：
    (1)至於被告行賄的時間，被告乙○○雖辯稱並未於起訴書所
      載之時間（92年9 月16日、93年12月7 日）前往米可之家
      ，且米可之家工地於92年9 月18日申請放樣勘驗後，其才
      被上級分配到該案的審核，並於92年9 月22日才至工地現
      場勘查等等，然依本院所調取之「新竹市政府92年9 月1
      日至94年2 月4 日全體人員出勤紀錄明細表」（即乙○○
      92年9 月起至94年2 月4 日止出差勤紀錄）所載，被告乙○○雖於92年9 月16日及93年12月7 日確實均無請假或出
      差之紀錄，但同樣依上開出勤紀錄明細表所載，被告乙○○92年9 月22日當天也是沒有請假或出差之紀錄，而其仍
      有到現場勘查之情，且證人丙○○即被告乙○○之同事於
      本院審理時亦證稱：我們有時沒有代理人，或是輪值就沒
      有辦法報出差了等語明確（見本院卷宗《卷一》第240 頁
      背面），可見該出勤紀錄明細表並無法詳實紀錄被告乙○○之出勤情形。
    (2)又證人丙○○於本院審理時亦證述，新竹市○○路一帶本
      來就是被告乙○○的轄區等語屬實（見上開卷宗第239 頁
      背面），是以即使是92年9 月18日才申請放樣勘驗，但被
      告戊○○與乙○○都已明知本案會是由被告乙○○所負責
      審查，那麼被告戊○○在申請放樣勘驗之前就先向被告乙○○行賄，衡情，尚屬合理，何況這樣更可以隱人耳目。
      又工地現場也是在新竹市轄區內，來回不到1 小時，且這
      兩次也都是非正式的履勘，被告乙○○又豈會讓這兩次的
      履勘紀錄出現在出勤紀錄明細表上，故被告乙○○及其辯
      護人以出勤紀錄明細表認定92年9 月16日並無出差紀錄，
      而執為其有利的認定，尚屬不可採。
    (3)實則以被告戊○○所製作的作業表來看，內容記載的相當
      清楚，甚至連92年9 月16日那天行賄的時間是在下午2 時
      30分至2 時50分之間，93年12月7 日當天則是在上午10時
      34分至57分之間，也都清楚標示出來，除了可證明被告戊○○確實有向被告乙○○行賄外，也清楚地顯露了行賄時
      間，是辯護人上開所辯，顯屬誤會。
  ４、綜上，辯護人等為被告等人之上開辯護，顯無足取。
（四）綜上所述，被告乙○○、戊○○前開辯稱顯屬事後卸責之
      詞，不可採信，是此部分事證已經明確，被告乙○○、戊○○2 人之收賄、行賄犯行足以認定，其等所為應予以依
      法論罪科刑。
二、行使公務員登載不實文書部分：
（一）被告乙○○、戊○○有行使公務員登載不實文書之犯行：
  １、按建築法第70條規定，建築物工程完竣後，應查驗主要結
      構、室內隔間及建築物主要設備等與設計圖相符者，始得
      發給使用執照，而主要設備包括附設之停車空間，又被告
      乙○○自80年4 月17日起即擔任建管課的技士，負責審核
      建造執照、使用執照的申請，此為被告乙○○所是認，其
      對於上開法令規定應知之甚稔，且於本院審理時亦不否認
      確知上開核發使用執照之相關法令規範。
  ２、米可之家使用執照案，該停車位之設置以【目視】即顯然
      不可能成立（指該工程入口左側鄰12米道路旁設置接續的
      3 個室外停車位），被告乙○○明知上開法令，竟仍於94
      年2 月1 日，在職務上所掌「使用執照審查表」之公文書
      上，審查項目5 「建築物竣工勘驗是否合格」之審查結果
      欄內，登載「如初驗紀錄表」（初驗記錄表係記載：初驗
      項目：停車空間〈升降機〉／設計內容：詳竣工圖／初驗
      意見：核可）之不實事項，並於登載完畢後交由丙○○複
      審而行使之，其行使公務員登載不實文書之犯行已堪認定
      。
  ３、被告戊○○向被告乙○○行賄，目的就是希望被告乙○○
      能在申請使用執照過程中動些手腳，盡快讓米可之家取得
      使用執照，且從被告乙○○於94年2 月1 日在職務上將不
      實之事項登載於「使用執照審查表」公文書上時，被告戊○○及乙○○就此使用執照事即有密切聯繫之情，此可從
      【作業表】上（94年）2/1 及2/2 詳細記載：06：20Alex
      ander （被告戊○○的英文名字）私車- 新竹市政府工務
      局火哥- 使照事，顯見被告2 人就使用執照事確有密切之
      聯繫，應可肯認，而本件使用執照核發最大的問題即是在
      該工程入口左側鄰12米道路旁接續3 個停車位之設置與竣
      工圖顯然無法相符，是可證被告2 人於94年2 月1日 、2
      日間顯係就停車位之照片問題詳予溝通，亦可肯認，亦可
      知被告戊○○對於被告乙○○所成立的行使公務員登載不
      實文書罪責，顯有犯意之聯絡，被告戊○○當然成立共同
      正犯。
（二）被告辛○○與被告戊○○、乙○○亦有行使公務員登載不
      實文書之犯行：
  １、被告戊○○自94年2 月1 日起，有行使公務員登載不實文
      書之犯行，已如前述，且如上述二、（一）、3 所述被告
      乙○○與被告戊○○就本件使用執照事已有密切之聯繫，
      其等2 人當知停車位照片顯與竣工圖不符，可能於複審階
      段造成退件，故其等欲抽換照片，以順利通過使用執照之
      申請，亦應可認定。
  ２、再被告辛○○於本院審理時證稱：劃設不實停車位照片其
      中手持筆部分係其本人之手，且係由戊○○以數位相機拍
      攝，並於94年2 月4 日到三超攝影店拿取照片等語明確（
      見本院卷宗《卷一》第290 頁以下），並有該不實停車位
      照片及收據可證，其所述已有相當的可信性，參以倘如被
      告戊○○所述，其對不實之停車位及變造之合成照片均係
      不知情，且該照片是辛○○拍攝的等等，然何以該不實之
      停車位照片會在其電腦內扣得？【該不實之停車位照片係
      在被告永忠的電腦扣得的等情，有搜索扣押物編號壹-4
      （附於卷外牛皮紙袋內之證據二）戊○○筆記型電腦硬碟
      備份光碟（甲）「檔案路徑：9402- 使照相片製作/ 車2/
      DSCF0029.JPG」可證，（可見95年度偵字第3113號偵查卷
      宗第77頁以下）】且何以該不實之停車位及變造合成之黏
      貼照片也會在其所經營之海原公司辦公室內扣得？【詳如
      扣押物編號壹-3（附於卷外牛皮紙袋內之證據二，第12頁
      ）】再則被告戊○○自案發後迄今又提不出其所述該照片
      係辛○○的太太以電子郵件傳送之證據（實則從上開扣得
      的照片檔案路徑可知其所稱係由電子郵件傳送實有可疑《
      見95年度他字第870 號偵查卷宗第45頁背面至第47頁》）
      ，且亦有至攝影器材行拿取照片之收據可證，以及【作業
      表】上記載：94年2 月3 日06:30-辛○○到Miracle-for-
      使照停車位相片事-18:50- 離等情，是倘如被告戊○○所
      稱其不知情，是辛○○拍攝的且係由其太太以電子郵件傳
      送的等等，則上開之照片又怎會在其電腦及辦公室內扣得
      ？且其又何須且怎麼可能知道辛○○拍攝並記載在其所製
      作之作業表內，而該作業表上亦同時記載：94年2 月4 日
      辛○○- 私車Miracle-使照事等情，可見被告戊○○推拖
      不知情一事顯屬事後卸責之詞，顯不可採，是被告辛○○
      所述應係真實而與事實相符。
  ３、又該不實之停車位照片係在被告戊○○之電腦扣得，且證
      人即共同被告辛○○亦證稱係由被告戊○○以相機拍攝，
      參以從【作業表】內亦記載：（94年）1/12.08 項現場相
      片需與圖說位置吻合，必要時「電腦內修改/ 置換」等語
      明確，加以從前述（二）2 扣得照片之檔案路徑亦清楚顯
      示拍攝照片之時間，可見被告戊○○確實知悉並參與該不
      實停車位照片拍攝之實情且有與被告辛○○共同在電腦內
      修改照片之情，已可認定；甚且如上所述在被告戊○○要
      求證人即修女丁○○配合其說詞時，其竟意圖將變造照片
      事全推給被告辛○○等情（譯文如下），倘如其所述，並
      不知情等等，其又何須急於要求證人配合說詞將責任推給
      被告辛○○？其顯係意圖撇清自己參與之事實，是綜上亦
      可推論得知被告戊○○確有與被告辛○○共同參與劃設該
      不實之停車位供拍照後，2 人並於電腦內再予以變造合成
      照片之事實，應可肯認，是被告戊○○就此部分推說不知
      情，且將所有責任均推給被告辛○○顯屬事後卸責之詞，
      顯不可採信。【通聯譯文：（戊○○對丁○○說）：停車
      場的問題就是實際上需要的車位是8 個嘛！現場一定沒辦
      法容納到實際上合法的8 個，現在目前就是他們檢察官和
      調查局的部分還沒辦法確定那個車位是不是正確嘛！但是
      有兩張相片是辛○○畫的，他用電腦去改那個相片，改那
      個相片就涉嫌偽造文書的部分，那個是屬於辛○○的部分
      ，我說那個是辛○○他自己去畫的，跟我們沒有關係，不
      是我們教唆辛○○去畫的、對對對！我意思是說如果你們
      哪一個還要去的話，你一定要說一（因）為他們有蓋章他
      們有在現場，所以也不能講說他們不知道，「就說這個相
      片是辛○○提供的」，因為那個本來就是辛○○提供的，
      包括畫那個線什麼是辛○○跟他老婆，因為他老婆不是在
      那個什麼公司上班嗎？他老婆公司說什麼很多電腦人才，
      所以那個是他老婆找他們公司裏面的年輕小朋友幫他們改
      的，那我那時候就跟辛○○講說怎麼用這種相片，他就說
      沒問題，他老婆很厲害。對啊！如果你們有其他修女要去
      ，你們要提到說這個不清楚，要問辛○○，這樣就好等語
      。（見上開95年度監續字第39號訴訟卷宗第13頁及第16頁
      ）】
  ４、而被告辛○○已經承認其為共犯，另依工地現場工人的證
      詞，被告辛○○本來就是米可之家現場負責人之一，又依
      證人丁○○的證述，被告辛○○事後曾經向其邀功，表示
      使用執照能申請下來是他的功勞，顯然使用執照申請的過
      程尤其是劃設不實停車位及變造合成照片部分，被告辛○○確實也有參與，而被告辛○○係於94年2 月3 日上午在
      工地現場以水彩筆劃設停車格，於同月4 日將照片送到建
      管課，始有行使上開「使用執照審查表」公文書之行為，
      參以前開（二）、2 所述被告辛○○與戊○○就使用執照
      事已有密切聯繫，是被告辛○○自應係從此刻起，始參與
      行使公務員登載不實文書之犯行，足見被告辛○○與被告
      乙○○及戊○○就行使上開「使用執照審查表」公文書之
      行為，有犯意之聯絡及行為之分擔，而成立共同正犯，應
      堪認定。
（三）至被告戊○○之辯護人所稱上開照片之時間在被告電腦之
      時間分別為93年12月29日、94年3 月8 日，係在94年2 月
      4 日使用執照核發以後等情，有其提出之刑事準備狀2 可
      證，然上開所記載之路徑顯與前述所扣得之搜索扣押物編
      號壹-4不符，而辯護人所提出之照片路徑其上明顯記載係
      「修改日期」，顯然係經過修改而非原始之記錄，是尚不
      得以此即為有利被告之認定。
（四）至被告戊○○之辯護人復稱辛○○係因為與被告戊○○在
      94年5 月10日發生傷害糾紛，之後始具狀向地檢署申告本
      件，並提出一些證據如支出明細及照片等物證，乃要挾怨
      報復，所述不實等等，然本件是因被告辛○○具狀向地檢
      署申告後始循線查獲，當時被告辛○○雖然已經跟合作夥
      伴也就是被告戊○○決裂，之間並發生訴訟，不過並不能
      因此即認被告辛○○所說的全部都不實在，本案若不是雙
      方決裂，根本不可能會被發現。當時被告辛○○可能是認
      為反正行賄又不關他的事，所以才會提出本件告發，並將
      實情全部說出來，因此被告辛○○在調查站及偵查中的供
      述應該是相當可信的。到了本院審理時，被告辛○○知道
      自己也遭起訴偽造文書罪嫌，可能會遭判刑，於是對於自
      己涉案的部分避重就輕，不過其事後業已認罪，對於另2
      位同案被告涉案部分所為的陳述不僅與其在調查站及偵查
      中所述相符，而且其說詞，經本院認定亦與事實相符，業
      如前所述，如工地現場室外在入口左側鄰12米道路旁確實
      無法劃設接續的3 個停車位而竟能順利取得使用執照；再
      其參與劃設停車位並前去關切使用執照事，實則使用執照
      事並非被告辛○○需要負責之部分（可從被告戊○○通篇
      製作之作業表得知被告辛○○係一直到94年2 月3 日及4
      日始出現使照事相關），被告辛○○身為合夥人又參與劃
      設不實停車位及變造合成照片並幫忙盯使用執照事且抽換
      照片，倘其只是挾怨報復又何須去申告被告戊○○之犯行
      而致自己亦可能因而遭涉犯刑罰罪責之追訴？是可證其所
      述尚可信為真實，而且從被告戊○○及證人庚○○等人之
      證述以及【作業表】上記載有關辛○○部分，可知至少在
      93年12月間至94農曆春節前其與被告戊○○之關係尚稱良
      好，綜上，是辯護人所稱被告辛○○乃挾怨報復，所述不
      實在等等，亦顯有誤會。
（五）又辯護人為被告戊○○辯解，照片送洗、合成、抽換都是
      由共同被告辛○○來完成，不能證明被告戊○○有變造文
      書等等，然本件此部分起訴法條為刑法第216 條、第213
      條之行使公務員登載不實文書罪，故縱使辯護人所辯為真
      ，亦無礙被告戊○○所成立之行使公務員登載不實文書犯
      行。
（六）綜上所述，被告乙○○、戊○○前開辯稱顯屬事後卸責之
      詞，不可採信，是本件事證已經明確，被告乙○○、戊○○、辛○○3 人之行使公務員登載不實文書犯行足以認定
      ，其等所為應予以依法論罪科刑。
肆、論罪科刑的理由：
一、按行為後法律有變更者，適用行為時之法律。但行為後之法
    律有利於行為人者，適用最有利於行為人之法律，刑法第2
    條第1 項定有明文（刑法第2 條係規範行為後法律變更所生
    新舊法律比較適用之準據法，是刑法第2 條本身雖經修正，
    但該條文既屬適用法律之準據法，本身尚無比較新舊法之問
    題，應逕適用裁判時之刑法第2 條規定以決定適用之刑罰法
    律）。又比較時應就罪刑有關之共犯、未遂犯、想像競合犯
    、牽連犯、連續犯、結合犯，以及累犯加重、自首減輕暨其
    他法定加減（如身分加減）與加減例等一切規定，綜其全部
    罪刑之結果而為比較（最高法院95年第8 次刑事庭會議決議
    參照）。查被告等人行為後，刑法第28條有關共同正犯、第
    31條第1 項有關身分犯、第33條第5 款有關罰金之最低數額
    、第55條有關牽連犯、第56條有關連續犯等規定，業於94年
    2 月2 日修正公布，並均自95年7 月1 日起施行，茲就比較
    情形分述如下：
（一）刑法第28條有關共同正犯部分，修正前刑法第28條規定：
      「二人以上共同實施犯罪之行為者，皆為正犯。」；修正
      後刑法第28條規定：「二人以上共同實行犯罪之行為者，
      皆為正犯。」，修正後刑法第28條規定之共同正犯，基於
      個人責任原則及法治國人權保障，限於直接從事構成犯罪
      事實之行為者（含共謀共同正犯），排除「陰謀共同正犯
      」及「預備共同正犯」之類型，是修正後共同正犯之可罰
      性要件之範圍業已限縮，乃屬行為可罰性要件之變更，自
      應比較新舊法。惟本件情形，被告3 人所為非屬「陰謀共
      同正犯」或「預備共同正犯」之類型，不論依修正前、後
      之規定，均構成共同正犯，對被告3 人尚無有利或不利之
      情形，依刑法第2 條第1 項前段之規定，應適用修正前刑
      法第28條規定為論處（最高法院96年度台上字第6427號判
      決意旨參照）。
（二）修正前刑法第31條第1 項規定：「因身分或其他特定關係
      成立之罪，其共同實施或教唆幫助者，雖無特定關係，仍
      以共犯論。」，修正後同條項則規定「因身分或其他特定
      關係成立之罪，其共同實行、教唆或幫助者，雖無特定關
      係，仍以正犯或共犯論。但得減輕其刑。」，除為配合刑
      法第28條共同正犯文字之修正而將「實施」修正為「實行
      」外，並於但書增列得減輕其刑之規定，是比較新舊法之
      結果，應以修正後刑法第31條第1 項之規定有利於被告戊○○。
（三）刑法第33條第5 款有關罰金之最低數額部分，刑法分則編
      各罪所定罰金之貨幣單位原為銀元，修正前刑法第33條第
      5 款規定：「罰金：（銀元）1 元以上」，而銀元與新臺
      幣間之折算，依現行法規所定貨幣單位折算新臺幣條例規
      定，以銀元1 元折算新臺幣3 元；修正後刑法第33條第5
      款則規定：「罰金：新臺幣1 千元以上，以百元計算之」
      ；經比較修正前、後之規定，修正後刑法第33條第5 款所
      定罰金之最低數額，較之修正前提高，自以修正前刑法第
      33條第5 款之規定有利於被告乙○○、戊○○等2 人。
（四）修正施行前刑法第55條牽連犯之規定業已刪除，此刪除雖
      非犯罪構成要件之變更，但顯已影響行為人刑罰之法律效
      果，仍屬法律有變更，經比較新、舊法結果，仍以行為時
      法即舊法論以牽連犯較有利於被告乙○○、戊○○等2 人
      。
（五）刑法第56條有關「連續數行為而犯同一之罪名者，以一罪
      論，但得加重其刑至2 分之1 」之連續犯規定，業經修正
      刪除。此雖非犯罪構成要件之變更，惟顯已影響行為人刑
      罰之法律效果，自屬法律變更。亦即被告乙○○、戊○○
      等2 人基於概括犯意所為之數行為，自95年7 月1 日起已
      不再成立連續犯而得論以一罪，而應依具體行為之性質論
      罪。查被告乙○○於本案所為2 次公務員對於違背職務之
      行為收受賄賂之犯罪行為，及被告戊○○於本案所為2 次
      非公務員關於違背職務之行為交付賄賂之犯罪行為，均發
      生於新法施行之前，且其等所為之各次行為、時間，各均
      獨立，但所犯均係構成要件相同之罪名，主觀上顯係基於
      概括犯意所為，均為連續犯，依修正前刑法第56條規定，
      論以一罪，較依新法分論以數罪之結果，對被告乙○○、
      戊○○等2 人較為有利。
（六）綜合上開各條文修正前後之比較結果，身分犯之規定，固
      以修正後之規定有利於被告戊○○，惟是否依修正後刑法
      第31條第1 項但書規定減輕其刑，仍屬法院量刑之自由裁
      量範圍，而罰金最低數額、牽連犯及連續犯之規定，既以
      修正前之規定對被告戊○○較為有利，是依刑法第2 條第
      1 項前段之規定，並參考上開最高法院之見解，本件應整
      體適用行為時即修正前之刑法處斷。
二、查被告乙○○行為後，刑法第10條第2 項關於公務員定義之
    規定已由「依法令從事於公務之人員」，修正為第1 款「依
    法令服務於國家、地方自治團體所屬機關而具有法定職務權
    限，以及其他依法令從事於公共事務，而具有法定職務權限
    者」之職務公務員、第2 款「受國家、地方自治團體所屬機
    關依法委託，從事與委託機關權限有關之公共事務者」之受
    託公務員。貪污治罪條例第2 條亦於95年5 月30日配合將原
    定「依據法令從事公務之人員，犯本條例之罪者，依本條例
    處斷」，修正為「公務員犯本條例之罪者，依本條例處斷」
    ，並自同年7 月1 日施行。是新法關於公務員之定義已有限
    縮，新舊法就公務員之定義既因此而有變動，自屬犯罪後法
    律有變更，依刑法第2 條第1 項之規定，比較新舊法結果，
    以新法有利於被告，自應適用修正後刑法第10條之規定（參
    照最高法院95年度第8 次刑事庭會議決議二）。被告乙○○
    收受上開賄款時，係新竹市政府工務局建築管理課之技士，
    為依法令服務於地方自治團體所屬機關而具有法定職務權限
    之公務員，且係負責新竹市土木建築案建造執照、使用執照
    之審核、發放等建管業務，自屬修正前刑法及貪污治罪條例
    所稱之依據法令從事公務之人員，亦為修正後所稱依據法令
    服務於地方自治團體所屬機關而具有法定職務權限之職務公
    務員。
三、論罪：
（一）罪名：
  １、被告乙○○係公務員，基於對於違背職務之行為收受戊○○交付之賄款，以作為使用執照通過審查之對價，並明知
      為不實之事項而登載於職務上所掌之公文書後，加以行使
      ，核其所為，係犯貪污治罪條例第4 條第1 項第5 款之公
      務員對於違背職務之行為收受賄賂罪及刑法第216 條、第
      213 條之行使公務員登載不實文書罪。被告之填載不實行
      為，已為高度之行使行為所吸收，不另論罪。
  ２、被告戊○○所為，係犯貪污治罪條例第11條第3 項、第1
      項之非公務員關於違背職務之行為交付賄賂罪（起訴書漏
      引第3 項）及刑法第216 條、第213 條之行使公務員登載
      不實文書罪。被告之填載不實行為，已為高度之行使行為
      所吸收，不另論罪。
  ３、被告辛○○所為，係犯刑法第216 條、第213 條之行使公
      務員登載不實文書罪（被告辛○○只有行使部分之犯行，
      而未涉及登載不實公文書部分，非身分犯）。
（二）共同正犯：被告乙○○、戊○○2 人間，及被告乙○○、
      戊○○、辛○○3 人間，就上開公務員登載不實公文書犯
      行、行使公務員登載不實文書犯行，分別有犯意聯絡及行
      為分擔，應依修正前刑法第28條之規定論以共同正犯。又
      被告戊○○非公務員，惟其與有公務員身份之乙○○共同
      犯前揭犯行，依修正前刑法第31條第1 項規定，仍以共犯
      論。
（三）連續犯：被告乙○○先後2 次公務員對於違背職務之行為
      收受賄賂之犯罪行為，及被告戊○○先後2 次非公務員關
      於違背職務之行為交付賄賂之犯罪行為，均犯罪手法雷同
      、犯罪構成要件相同，且自始就是以能讓該工程最後順利
      取得使用執照為目標，顯然均係出於概括的犯罪故意所為
      ，屬於連續犯，依照修正前刑法第56條規定：「連續數行
      為而犯同一之罪名者，以一罪論。但得加重其刑至2 分之
      1 。」，均應論以一罪，並加重其刑度。惟因被告乙○○
      所犯法條本刑為無期徒刑者，依法不得加重其刑，故被告
      乙○○所犯公務員對於違背職務之行為收受賄賂罪部分，
      僅就有期徒刑部分加重其刑度。至蒞庭之公訴檢察官認被
      告2 人兩次之收賄、行賄犯行，時間相隔1 年多，且第1
      次是放樣勘驗的時候，第2 次是申請使用執照的時候，應
      該屬於數罪關係，而於本院97年8 月18日審理程序時當庭
      更正，固非無見，惟本院認被告2 人此部分之犯行應屬連
      續犯，理由業如前述，附此敘明。
（四）牽連犯：
  １、被告乙○○所犯之上開連續公務員對於違背職務之行為收
      受賄賂罪、行使公務員登載不實文書罪2 罪間，有方法結
      果之牽連關係，應依修正前刑法第55條規定從一重之連續
      公務員對於違背職務之行為收受賄賂罪處斷。
  ２、被告戊○○所犯之上開連續非公務員關於違背職務之行為
      交付賄賂罪、行使公務員登載不實文書罪2 罪間，有方法
      結果之牽連關係，應依修正前刑法第55條規定從一重之連
      續非公務員關於違背職務之行為交付賄賂罪處斷。
（五）刑罰減輕事由（貪污治罪條例第12條、刑法第59條）：
  １、被告乙○○所犯收賄罪情節輕微，而其收賄金額為11,000
      元，未達50,000元，是就被告所犯收賄罪部分，應依貪污
      治罪條例第12條第1 項規定，減輕其刑。又刑有加重及減
      輕之事由，應先加後減之。
  ２、被告戊○○為使工程順利進行並取得使用執照而行賄公務
      員，其所犯行賄罪情節輕微，而其行賄金額為11,000元，
      未達50,000元，是就被告所犯行賄罪部分，應依貪污治罪
      條例第12條第2 項規定，減輕其刑。又刑有加重及減輕之
      事由，應先加後減之。
  ３、被告辛○○為使米可之家早日完工，順利取得使用執照，
      於同案被告乙○○、戊○○完成公務員登載不實公文書犯
      行後，因無法實際補正停車位相片，始共同劃設明顯與停
      車位大小不符之接續停車格並拍照及變造合成照片，而參
      與行使公務員登載不實犯行，其犯罪情節尚屬輕微，且本
      案能夠查獲，是因為被告辛○○提出告發，又被告自犯罪
      後就案情始末業已供承不諱，坦然面對深感懊悔，是認被
      告在客觀上足以引起一般同情，被告犯罪之情狀顯有可憫
      恕之處，被告所犯行使公務員登載不實文書罪如科以法定
      最低刑度仍嫌過重，爰依刑法第59條規定酌量減輕其刑度
      （修正後刑法第59條之規定，為法院就刑之酌減審認標準
      見解之明文化，非屬法律之變更，應逕依裁判時之新法第
      59條之規定論處）。
（六）累犯：查被告辛○○前曾於88年12月間，因誣告案件，經
      臺灣臺北地方法院於90年4 月9 日，以89年度易字第1774
      號刑事判決判處有期徒刑3 月，嗣提起上訴，經臺灣高等
      法院於90年6 月26日，以90年度上易字第1725號刑事判決
      ，駁回上訴確定，並於90年8 月24日易科罰金執行完畢等
      情，有臺灣高等法院被告前案紀錄表及刑案資料查註紀錄
      表各1 份為證，其於有期徒刑執行完畢後，5 年以內故意
      再犯本件有期徒刑以上之罪，不論依修正前刑法第47條，
      或修正後刑法第47條第1 項之規定，均構成累犯，並無刑
      罰法律之變更，自不生新舊法比較之問題，是被告於5 年
      以內故意再犯本件有期徒刑以上之罪，為累犯，應逕依裁
      判時之新法第47條第1 項規定，加重其刑。又刑有加重及
      減輕之事由，應先加後減之。
四、科刑：
（一）主刑：
  １、審酌被告乙○○身為公務員，本應清廉自持，竟違背職務
      收受賄賂，違法審核通過使用執照，影響建築物停車位合
      理之使用，亦生損害於新竹市政府對建築物使用執照核發
      之正確性，犯後矢口否認犯行，無悔悟之意，及其本件連
      續2 次收受賄款所得之金額非鉅、情節輕微、法益受損程
      度等一切情狀，本應量處有期徒刑12年，參以前開適用貪
      污治罪條例第12條第1 項規定，減輕其刑為有期徒刑7 年
      。
  ２、審酌被告戊○○為順利興建米可之家，竟連續2 次以金錢
      行賄公務人員，因而使米可之家雖無足夠之法定停車空間
      ，卻仍順利取得使用執照，並共同參與劃設不實停車位並
      拍照後予以變造合成照片之行為，不僅造成該建築物停車
      空間不足，亦生損害於新竹市政府對建築物使用執照核發
      之正確性，及被告犯罪後否認犯行，並意欲勾串證人配合
      其說詞、飾詞狡辯、毫無悔意等一切情狀，本應量處有期
      徒刑3 年，參以前開適用貪污治罪條例第12條第2 項規定
      ，減輕其刑為有期徒刑2 年6 月。
  ３、審酌被告辛○○因欲取得使用執照始共同參與劃設不實停
      位並拍照後予以變造合成照片之行為而行使公務員登載不
      實公文書之犯罪動機、目的、手段、所生危害，及犯罪後
      坦承犯行等一切情狀，本應量處有期徒刑1 年2 月，參以
      本院認為被告適用刑法第59條規定酌量減輕其刑度為有期
      徒刑7 月。至蒞庭之公訴檢察官雖向本院請求給予被告易
      科罰金之機會，惟因本件所犯刑法第216 條、第213 條之
      罪，其最重本刑為7 年以下有期徒刑以下之刑之罪，不合
      中華民國九十六年罪犯減刑條例第9 條及修正前刑法第41
      條第1 項之規定，故不得易科罰金，附此敘明。
（二）褫奪公權：本件被告乙○○、戊○○2 人均係犯貪污治罪
      條例之罪，並經宣告有期徒刑之刑，爰均依貪污治罪條例
      第17條規定，分別併予宣告褫奪公權4 年、2 年（依貪污
      治罪條例第17條之規定，犯本條例之罪經宣告有期徒刑以
      上之刑者，應宣告褫奪公權，此規定具有強制性，為刑法
      第37條第2 項之特別規定，法院自應優先適用，不受刑法
      第37條第2 項所定「宣告6 月《修正後為1 年》以上有期
      徒刑，依犯罪性質認為有褫奪公權之必要」之限制，惟有
      關宣告褫奪公權之期間範圍，則仍應依刑法第37條第2 項
      之規定定之；被告行為後，刑法第37條第2 項雖經修正，
      惟褫奪公權屬從刑之一種，係附屬於主刑，不生比較輕重
      問題（最高法院97年度台上字第1622號意旨參照），則本
      件貪污治罪條例等案件主刑部分，既應一體適用修正前刑
      法為罪刑依據，爰逕依被告乙○○、戊○○2 人行為時即
      修正前刑法第37條第2 項之規定為論據，附此敘明）。
（三）減刑條例之適用：
  １、按中華民國九十六年罪犯減刑條例業經立法院三讀通過，
      總統公布，並定於96年7 月16日施行，本件被告乙○○所
      犯之違背職務收受賄賂罪，犯罪時間係在96年4 月24日以
      前，雖所犯為貪污治罪條例第4 條第1 項第5 款之罪，且
      其宣告刑逾有期徒刑1 年6 月，惟本件情節輕微，已依同
      條例第12條規定減輕其刑，則依中華民國九十六年罪犯減
      刑條例第2 條第1 項第3 款、第3 條第1 項第1 款但書、
      第14條之規定，仍應予減其宣告刑（含褫奪公權）2 分之
      1 ，爰依法減刑如主文所示。（即被告乙○○量處減為有
      期徒刑3 年6 月，褫奪公權2 年）
  ２、被告戊○○所犯上開之罪，犯罪時間係在96年4 月24日以
      前，核與中華民國九十六年罪犯減刑條例第2 條第1 項第
      3 款、第14條規定相符，應予減刑，爰依法減刑如主文所
      示。（即被告戊○○量處減為有期徒刑1 年3 月，褫奪公
      權1 年）
  ３、被告辛○○所犯上開之罪，犯罪時間係在96年4 月24日以
      前，核與中華民國九十六年罪犯減刑條例第2 條第1 項第
      3 款規定相符，應予減刑，爰依法減刑如主文所示。（即
      被告辛○○量處減為有期徒刑3 月又15日）
（四）追繳沒收：被告乙○○自戊○○處取得之賄款財物共計11
      ,000 元 （6,000 元＋5,000 元），因戊○○係行賄者非
      被害人，依最高法院92年度台上字第5053號判決意旨，不
      得發還予非屬被害人之戊○○，而應依法予以追繳並沒收
      ，如全部或一部無法追繳時，並以其財產抵償之。
伍、至證人庚○○（即被告戊○○之配偶）於業務上所製作之【
    支出明細】記載：94年1 月17日紅包使照30,000元、工務局
    乙○○、94年2 月1 日紅包使照20,000元工務局課長等情，
    此部分已經證人庚○○於本院審理時，坦認沒有支出，為虛
    報，以減少公司損失，可分予被告辛○○之金額即可減少，
    始為不實之記載等情，而被告戊○○亦陳稱並沒有該2 筆金
    額之支出，且上開支出明細所載亦與被告戊○○前開製作之
    作業表所述不相符合，因而造成被告辛○○之損害，而可能
    涉有業務登載不實犯行，應由檢察官另行偵辦，併此敘明。
陸、適用法律依據：
一、程序法方面：刑事訴訟法第299 條第1 項前段。
二、實體法方面：貪污治罪條例第4 條第1 項第5 款、第11條第
    3 項、第1 項、第12條、第10條第1 項、第2 項、第17條、
    第19條，刑法第2 條第1 項前段、第11條、第216 條、第21
    3 條、第59條、第47條第1 項，修正前刑法第28條、第31條
    第1 項、第56條、第55條、第37條第2 項，中華民國九十六
    年罪犯減刑條例第2 條第1 項第3 款、第3 條第1 項第1 款
    但書、第7 條、第14條，判決如主文。
本案經檢察官郭進昌到庭執行職務。
中    華    民    國    97    年    9     月    19    日
                  刑事第四庭審判長法  官  林秋宜
                                  法  官  劉兆菊
                                  法  官  馮俊郎
以上正本證明與原本無異。
如不服本判決，應於判決送達後10日內向本院提出上訴書狀。上
訴書狀應敘述具體理由，未敘述上訴理由者，應於上訴期間屆滿
後20日內補提理由書狀於本院（均須按他造當事人之人數附繕本
）「切勿逕送上級法院」。
中    華    民    國    97    年    9     月    22    日
                                  書記官  鄧雪怡
附錄本案論罪科刑實體法條全文：
＊貪污治罪條例第4 條第1 項第5 款：
有下列行為之一者，處無期徒刑或10年以上有期徒刑，得併科新
臺幣1 億元以下罰金：
五、對於違背職務之行為，要求、期約或收受賄賂或其他不正利
    益者。
＊貪污治罪條例第11條第1 項、第3 項：
對於第2 條人員，關於違背職務之行為，行求、期約或交付賄
  賂或其他不正利益者，處1 年以上7 年以下有期徒刑，得併科
  新臺幣300 萬元以下罰金。
不具第2 條人員之身分而犯前2 項之罪者，亦同。
＊刑法第216 條：
行使第210 條至第215 條之文書者，依偽造、變造文書或登載不
實事項或使登載不實事項之規定處斷。
＊刑法第213 條：
公務員明知為不實之事項，而登載於職務上所掌之公文書，足以
生損害於公眾或他人者，處1 年以上7 年以下有期徒刑。


司法院資訊處製作；財團法人民間司法改革基金會備份。
